最高法院刑事判決　　　　　　　　　　　　　　　九十三年度台上字第四二０一號
　　上　訴　人　甲○○
　　選任辯護人　汪玉蓮律師
右上訴人因違反貪污治罪條例案件，不服台灣高等法院台南分院中華民國九十三年四
月一日第二審更審判決（九十三年度上更(一)字第五０號，起訴案號：台灣台南地方法
院檢察署八十九年度偵字第一二六九五號），提起上訴，本院判決如左：
    主　文
原判決撤銷，發回台灣高等法院台南分院。
    理　由
本件原判決認定：上訴人甲○○為台南市政府環境保護局（下稱台南市環保局）政風
室主任，負責政風預防、法令宣導、員工貪瀆與不法資料發掘、防弊，並在台南市環
保局「台南市城西第一期垃圾衛生掩埋場封閉覆土工程」（下稱城西工程）事務中擔
任營繕工程稽核小組成員，職務上負責環保局該工程發包審核及工程施作過程督導，
係依據法令從事公務人員。緣台南市環保局所發包總工程款新台幣（下同）五千四百
十八萬元「城西工程」，於民國八十八年三月間，因疑有表面層及襯底覆土來源不實
、施工數量不符等弊端，由法務部調查局台南市調查站著手調查是否涉有不法。詎上
訴人明知該工程發生弊端疑義，且調查單位已著手調查，竟仍以其身兼「單位政風主
管」及「台南市環保局營繕工程稽核小組成員」身分，在執行工程督導及抽查工程品
質之職權時，一面向承包商宏欣營造股份有限公司（下稱宏欣公司）表示工程土方數
量有問題，其有權糾正查核；另外再三向宏欣公司人員強調該案台南市調查站正在調
查，其與台南市調查站人員很熟，可以疏通處理云云。而宏欣公司負責人盧芳村、何
莒華則因該工程，疑有未依合約施作，自八十八年二月間起，即屢經台南市調查站人
員約談，渠等為息事寧人，減少困擾，遂由宏欣公司協理張郁文出面招待上訴人，上
訴人竟基於概括犯意，接受張郁文邀約，於八十八年三月十二日，在台南市○○○路
「冠天下理髮院」；於八十八年五月七日晚上至八日凌晨時，在台南市○○路與金華
路口「羅馬商務俱樂部」聲色場所，飲酒召女，唱歌作樂，並邀上訴人好友蒲增新，
或由宏欣公司管理室副理許文昇作陪。於「冠天下理髮院」招待，花費三萬四千元（
含酒錢九千元、小姐出場費二萬五千元）之不正利益。於「羅馬商務俱樂部」招待，
花費七萬八千八百元（含酒錢五萬三千八百元、小姐出場費二萬五千元）等情，因而
撤銷第一審之判決，改判仍論處上訴人依據法令從事公務之人員，連續對於職務上之
行為收受不正利益罪刑，固非無見。
惟查：(一)科刑判決書記載之犯罪事實，為論罪科刑適用法律之基礎，故凡於適用法令
有關之事項，必須詳加認定明確記載，然後於理由內明犯罪事實所憑之證據及其認
定之理由，使事實與理由互相一致，方為合法。原判決認定上訴人「明知該工程發生
弊端疑義，且調查單位已著手調查，竟仍以其身兼……身分，在執行工程督導及抽查
工程品質之職權時，一面向承包商宏欣公司表示工程土方數量有問題，其有權糾正查
核；另外再三向宏欣公司人員強調該案台南市調查站正在調查，其與台南市調查站人
員很熟，可以疏通處理云云。而宏欣公司負責人盧芳村、何莒華……自八十八年二月
間起，即屢經台南市調查站人員約談，渠等為息事寧人，減少困擾，遂由……出面招
待上訴人」（事實欄參照），而使宏欣公司有交付不正利益之行為。然原判決並未就
其認定上訴人向宏欣公司為上開陳述及宏欣公司人員「自八十八年二月間起，即屢經
台南市調查站人員約談」部分，說明其所憑之證據及理由，此部分理由欠備，已有未
洽。又依上開事實之記載，似認定上訴人具有「糾正查核」職務，且因「與台南市調
查站人員很熟，可以疏通處理」。然該工程「土方數量」是否確有問題？抑僅為上訴
人佯稱？實情如何？倘上訴人有「糾正查核」職務，該工程「土方數量」亦確有問題
，上訴人明知卻未予「糾正查核」，是否仍屬上訴人職務上之行為？抑已達違背職務
之程度？倘「工程土方數量有問題」乙節僅為上訴人佯稱，上訴人之目的為何？是否
仍有「糾正查核」之職務上行為可言？又上訴人「與台南市調查站人員很熟，可以疏
通處理」是否亦為其職務內容？上訴人何出此言？果上訴人有該陳述並藉以取得不正
利益，是否仍得論以「對於職務上之行為收受不正利益」？上訴人果具有「糾正查核
」職務，與其收受之不正利益間有何對價關係？此部分涉及事實之認定與法律之適用
，原判決未予調查、釐清，遽為判決，本院自無從為法律適用當否之判斷。(二)有罪之
判決書，對於被告有利之證據不採納者，應說明其理由，復為刑事訴訟法第三百十條
第二款所明定，故有罪判決書對於被告有利之證據，如不加以採納，必須說明其不予
採納之理由，否則即難謂非判決不備理由之違法。原判決以「上訴人竟基於概括犯意
，接受張郁文邀約，於八十八年三月十二日，在……冠天下理髮院；於八十八年五月
七日晚上……在羅馬商務俱樂部聲色場所，飲酒召女，唱歌作樂……於冠天下理髮院
招待，花費三萬四千元（含酒錢九千元、小姐出場費二萬五千元）之不正利益。於羅
馬商務俱樂部招待，花費七萬八千八百元（含酒錢五萬三千八百元、小姐出場費二萬
五千元）」（事實欄參照），似認定上訴人二次共收受不正利益十一萬二千八百元。
然依證人張郁文之花旗信用卡付款資料顯示，係於三月十二日於「冠天下理髮院」消
費九千元（他字第六００號偵查卷第一三五頁），與證人張郁文於調查站所稱之「冠
天下酒店」、證人蒲增新所稱之（安平區五期重劃區）「冠天下ＫＴＶ」（他字第六
００號偵查卷第十七頁背面最後一行、第一０二頁），無論商號名稱、營業內容均不
相同，「冠天下理髮院」是否即為證人張郁文等所指之「冠天下酒店」或「冠天下Ｋ
ＴＶ」？該「冠天下理髮院」是否可供宴飲、召女陪侍、坐檯？否則何來酒錢、坐檯
費、小姐出場費？（原審更一卷第七十八頁上訴人聲請狀4.一併參照）又憑何認定上
訴人取得上開「不正利益」？況就八十八年五月七日部分究有何人帶小姐出場，宏欣
公司人事總務經理即證人許文昇於調查站陳稱「俟蒲某返回酒店再離去時，即帶該女
子離開；約於深夜一時許，甲○○表示渠因係政風室主任，身分特殊，怕被人跟蹤，
乃先行離去」；於偵查中證稱：「凌晨蒲某與小姐一起離去，姜某也離開」、「（五
月七日宴席）張郁文（付帳）；（檢察官問：你共作陪幾次？）只有這一次。在場就
我們四人與那名小姐」（他字第六００號偵查卷第十三頁、第六十一頁及第六十二頁
背面）；於第一審及原審再稱「我當日是與張郁文一起最後離開的，先是由蒲增新帶
那名小姐先行離開，其後，甲○○說他怕被人跟監，要比我們先行離開，大家分批走
」、「（法官問：當日有無何人帶小姐出場？）沒有；（法官問：甲○○有無帶小姐
出場？）沒有」（第一審卷第二一三頁、第二一四頁、第二一五頁）、「我並沒有見
到姜先生帶小姐走；我只知道當天離開時大家沒有帶小姐出場」（上訴卷第七十四頁
、第七十五頁）；證人張郁文於第一審稱「（羅馬ＫＴＶ）（辯護人問：當日同遊之
人有無何人帶女侍出場？）只有蒲增新」、「我記得只有蒲增新帶一個女子進來，也
只有他帶那一個女子出場……我當場沒有看到被告（指甲○○）帶何人出場」、「一
個小姐出場是一萬五千元，二個小姐是三萬元」（第一審卷卷一第一一七頁、第一一
八頁、第一二０頁），與其於調查站、偵查中之陳述及證人許文昇之證言均不相同；
再證人張郁文於第一審稱「（辯護人問：你認為四個人去，九千元應該算在何人消費
帳下？）應該四人消費」等語（第一審卷卷一第一一七頁）（原審更一卷第七十九頁
上訴人聲請狀五(二)、上訴本院理由狀第十八頁併參），果上訴人有與其他人「共同」
至上開酒店等處消費或帶小姐出場，並得有利益，依何認定將各該次之全部花費均算
為上訴人所得之「不正利益」？原判決就上開有利上訴人之證據等，未說明如何不可
採信，即遽為上訴人不利之認定，自有判決理由不備之違法。(三)關於本件「城西工程
」之問題（即宏欣公司行賄動機部分），原判決事實或認定「因疑有表面層及襯底『
覆土來源不實』、『施工數量不符』等弊端」（原判決第二頁第四行起），或認定上
訴人向宏欣公司「表示工程『土方數量有問題』，其有權糾正查核」（同第二頁第八
行起），或認定宏欣公司「則因該工程，疑有『未依合約施作』」（同頁第十一行起
），理由欄或認定「甲○○於八十八年二月三日，已知悉宏欣公司承作本件『工程進
度嚴重落後』……」（同判決第三頁倒數第五行起），或認定上訴人「對於承商宏欣
公司承作本件工程，因土方問題所引起工程進度嚴重落後情事，至少在八十八年三月
四日，即已知悉本件工程，確有問題，且正由台南市調查站調查中屬實。故宏欣公司
在遭此極大壓力時，適被告甲○○出面介入……」（同判決第六頁第三行起），事實
之認定與理由之說明互相矛盾，亦有未合。以上或為上訴意旨所指摘，或為本院得依
職權調查之事項，應認原判決有發回更審之原因。原判決理由乙不另為無罪諭知部分
（上訴人藉機借款五萬元、三萬元、收取公關費卅萬元）（第十頁以下），基於審判
不可分之原則，應併予發回，附此明。
據上論結，應依刑事訴訟法第三百九十七條、第四百零一條，判決如主文。
中　　　華　　　民　　　國　　九十三　　年　　　八　　　月　　 十二 　　日
                              最高法院刑事第十二庭
                                  審判長法官  陳　正　庸
                                        法官  賴　忠　星
                                        法官  王　居　財
                                        法官  張　清　埤
                                        法官  呂　永　福
      右正本證明與原本無異
                                              書  記  官
中　　　華　　　民　　　國　　九十三　　年　　　八　　　月　　 二十 　　日
                                                                    ｍ
